臺灣高等法院高雄分院刑事判決　　　　　　　　九十三年度上更(一)字第二一六號
　　上　訴　人
　　即　被　告　甲○○
　　選任辯護人　蘇精哲律師
　　　　　　　　徐建光律師
　　　　　　　　李汶哲律師
右上訴人因業務過失致死案件，不服臺灣高雄地方法院八十九年度訴字第二六五七號
，中華民國九十年五月二十四日第一審判決（起訴案號：臺灣高雄地方法院檢察署八
十九年度偵續字第二五二號）提起上訴，經判決後由最高法院發回更審，本院判決如
左：
    主  文
原判決撤銷。
甲○○從事業務之人，因業務上之過失致人於死，處有期徒刑陸月，如易科罰金，以
參佰元折算壹日，緩刑貳年。
    事  實
一、甲○○係高雄縣鳥松鄉○○路二十七號高雄縣私立圓山老人養護中心（以下簡稱
    養護中心）之主任，擔任該養護中心老人日常照顧養護職務，為從事業務之人，
    對於繳納費用而收容之老人負有善良管理人以避免危險發生之注意義務，於民國
    八十八年十一月十七日夜間八時起至隔日早上八時止，與該養護中心服務人員葉
    博美（另案審理）共同值夜班照顧全部老人，明知該養護中心當時所收容之老人
    共有十三人，分住三房，且多為生活自理能力缺損之臥床、癱瘓或患有老人癡呆
    症之老人，其中患有癡呆症老人蘇楊寶珠曾夜遊翻牆紀錄，須由值班之服務人員
    共同照料始能善盡照顧能事，本應注意與葉博美二人共同負責該時段之照料工作
    ，而依當時情形又無不能注意之情事，竟與葉博美私自約定二人輪流睡覺，由葉
    博美先行單獨值乙上半夜時段（即當晚十一時至翌日凌晨三時），其即逕自在該
    中心二樓之私人住處內睡覺，致該中心所養護患有老人癡呆症之老人蘇楊寶珠，
    於當晚十一時四十分許至翌日凌晨二十分許內之某時，正當葉博美至其他房間巡
    視照料未及注意之際，攜帶棉被、枕頭，由養護中心之安全門外出至庭院遊走，
    並攀爬養護中心周圍矮牆，以致摔落養護中心旁之斜坡，因而腦挫傷當場死亡，
    至八十八年十一月十八日上午九時許始為養護中心人員發現。
二、案經蘇楊寶珠之子丙○○訴請臺灣高雄地方法院檢察署檢察官偵查起訴。
    理  由
一、訊之上訴人即被告甲○○（下稱被告）坦承於死者蘇楊寶珠發生事故當晚，其與
    另案被告葉博美共同值班，二人約定輪流睡覺，由葉博美先行單獨值乙上半夜時
    段（即當晚十一時至翌日凌晨三時），伊則在該中心二樓之私人住處內睡覺，後
    經葉博美通知始知悉蘇楊寶珠不見了，伊隨後至該中心內外四處尋找，並報警及
    通知家屬，迄至翌日（十八日）上午九時許始於該養護中心旁之斜坡上發現已死
    亡之蘇楊寶珠等事實，雖矢口否認有何業務過失致死犯行，辯稱：當天伊與葉博
    美共同值班，約定伊照顧男生，葉博美照顧女生，至十一點後老人均就寢，伊與
    葉博美便約定輪流值班、睡覺，伊於十一時二十分左右先到二樓休息，一樓由葉
    博美一人照顧，至三點時再換伊照顧，由葉博美休息，而養護中心的看護工作是
    一個人照顧八個人，並非一對一的照顧，沒有辦法二十四小時一對一的去盯住每
    一位病人，伊已盡到最大的照顧責任等語。經查：
（一）被告係高雄縣私立圓山老人養護中心之主任，與另案被告葉博美同係任職該養
      護中心從事負責照顧老人養護工作之服務人員，告訴人之母蘇楊寶珠係自八十
      八年十月十日起委託該養護中心養護照料之老人，為被告所坦認，且經該院負
      責人王森本證述在卷（見八十八年度偵字第二九八三０號偵查卷第三九頁反面
      ），並有被告之辯護人所提出告訴人委託該養護中心看護其母蘇楊寶珠所出具
      之志願書影本一份在卷可稽。而蘇楊寶珠係被告與葉博美二人共同於八十八年
      十一月十七日夜間八時起至隔日早上八時止值班期間，因摔落該養護中心圍牆
      旁之斜坡，因而腦挫傷死亡之事實，亦經臺灣高雄地方法院檢察署檢察官會同
      法醫師相驗屬實，有該署八十八年度相字第一八八六號相驗卷內所附之照片、
      勘驗筆錄、相驗屍體證明書、驗斷書等足稽（見原審八十九年度訴字第二六五
      八號葉博美業務過失致死案卷）。告訴人之母蘇楊寶珠確係在被告與葉博美共
      同負責值班照顧時意外墜落養護中心圍牆旁斜坡，因而死亡之事實，誠屬無疑
      。
（二）次查，被告與另案被告葉博美當晚共同值班至十一時後，二人即私自約定輪流
      值班、睡覺，由葉博美一人先行單獨值乙上半夜時段（即當晚十一時至翌日凌
      晨三時），爾後三時至五時再換被告照顧，由葉博美休息，被告遂於當晚十一
      時二十分左右即至該中心二樓之私人住處內睡覺一情，分據被告及另案被告葉
      博美供陳在卷。而由葉博美初於八十八年十二月二十三日偵查中供稱：在晚上
      十一時四十分許，我有去巡房，看到她（指死者蘇楊寶珠）還在床上睡覺，十
      二點多我全部巡完，回頭就看不到她人，棉被枕頭也都帶走，我與主任甲○○
      開始找等語（見八十八年度偵字第二九八三０號偵查卷第十二頁正面訊問筆錄
      ），嗣於八十九年八月四日偵查時亦證稱：在晚上十一時四十分時，我去巡房
      ，看到他在睡覺，到了凌晨零時二十分左右，我發現蘇楊寶珠人與棉被都不見
      了等語（見八十九年度偵續字第二五二號偵查卷第十五頁反面筆錄），可得推
      知蘇楊寶珠應係當晚十一時四十分許至翌日凌晨零時二十分許該時段內之某時
      ，正當葉博美至其他房間巡視時，攜帶棉被、枕頭等物離開房間外出之事實，
      應堪認定。而被告當時正在二樓睡覺（據被告於原審勘驗期日陳稱二樓當時係
      供作伊私人住家用，有原審八十九年四月二十日勘驗筆錄可稽），一樓內除葉
      博美外，並無其他服務職員留守，故無人及時察覺蘇楊寶珠走出房間，乃迄至
      葉博美巡房結束後始發現蘇楊寶珠床位無人，經葉博美通知被告，被告始知悉
      蘇楊寶珠失蹤之事實，至為明確。然查案發當時該養護中心所收容之老人共有
      十三人，分住在一樓之三間寢室內，另據被告供明，而值班人員巡視房間照料
      老人時，無法同時兼顧其他二房間老人動靜一情，亦經葉博美供陳在卷（見原
      審九十年三月二十七日審判筆錄），又經原審實地勘驗結果，該養護中心安置
      老人之三間寢室內或供服務人員值班時所待之護理站，均無設置監視器等輔助
      設施，對該中心內所養護之老人動靜，完全須靠服務人員以人力監督，且各房
      間內均有前後門可互通室內外，死者蘇楊寶珠生前所居住之房間亦有四個出入
      口可互通其它房間或室外等情，有原審九十年四月二十日勘驗筆錄及後附照片
      、安養中心平面圖在卷供參，故其中一名值班人員巡視房間時，勢必須由另一
      名值班人員配合注意其他房間老人之動靜，始能兼顧全體老人之照料，洵堪確
      認，此由該養護中心亦分配兩名服務人員共同執行夜間值班工作一情，亦可知
      悉須由二名服務人員共同分工合作始能兼顧全體老人，一人單獨服務顯然無法
      顧全，而該養護中心負責人王森本於偵查中亦陳稱：養護中心每晚上有二人值
      班，工作由他們自己分配，二人一起值班一起照顧所有老人，一個人去巡房，
      一個人在護理站值班，晚上值班不可以睡覺等情（見八十九年度偵續字第二五
      二號偵查卷第二六頁反面及二七頁正面筆錄），可見該養護中心夜間之二位值
      班人員，應一起負責照顧該中心內之所有老人甚明。至證人林鳳春在偵查中證
      稱，圓山養護中心晚上二人值班至十一時左右，二人可協調一人先休息到隔日
      三時，再換另一人休息云云，查與該養護中心負責人王森本上開證述相違，且
      與實情不符，要難作為被告有利之認定依據。本件被告值班時睡覺，執行職務
      顯有疏懈失職，而依當時之情形並非不能注意，其係因睡覺而未能查覺蘇楊寶
      珠走出室外，疏未注意及時予以防止危險之發生，恣任蘇楊寶珠在外遊走、攀
      爬養護中心周圍矮牆，致摔落養護中心旁之斜坡，因而腦挫傷死亡，其執行職
      務顯有過失至明。而蘇楊寶珠之死亡與被告業務過失，確有相當之因果關係，
      洵堪認定。被告猶辯稱其已盡到最大的照顧責任云云，自不可採信。
（三）再查，被告任職之高雄縣私立圓山老人養護中心係以照顧生活自理能力缺損且
      無技術性護理服務需求之老人為目的，有該養護中心立案證書一紙附於八十八
      年度偵字第二九八三０號葉博美業務過失致死偵查卷內可考（見該卷第三十頁
      ），而該院之所養護之老人多為癱瘓臥床、乘坐輪椅或患有老人癡呆症之老人
      ，亦為原審勘驗現場時所見，本案之死者蘇楊寶珠生前患有老人癡呆症，曾經
      走失過，入該養護中心後有翻牆紀錄，及物品離開視線即呈現焦慮不安、四處
      尋找等現象，除據告訴人陳明外，亦經該養護中心之服務人員羅碧雲於偵查中
      陳明（見前揭八十八年度相字第一八八六號相驗卷內所附之羅碧雲八十八年十
      一月十八日偵訊筆錄），被告於檢察官勘驗現場時亦自陳蘇楊寶珠生前在該中
      心時有抱棉被枕頭閒逛跡象（見八十八年度偵字第二九八三０號偵查卷第二十
      頁反面勘驗筆錄），縱認蘇楊寶珠之家屬委託該中心照顧之初，未詳細告知蘇
      楊寶珠之習性，然被告既受過老人養護專業人員訓練，有結業證明書一紙附於
      前揭偵查卷可稽，受雇擔任該養護中心照料老人之職務，於照料過程中當可查
      悉，況其亦自陳蘇楊寶珠生前在該中心時有閒逛跡象，顯見其對於蘇楊寶珠生
      前有遊走、攀牆之現象亦知之甚明，自當善盡職守注意照料，以防止危險之發
      生，要不得執以該中心收費較其他同業低廉，或家屬未明確告知老人之習性等
      語，即可謂其應盡之注意義務較低或對死者家屬未交代之事項即無須注意，辯
      護人於原審聲請傳訊死者之子蘇清宗欲證明此部分辯護意旨，本院認無礙於被
      告應盡之注意義務，自無調查之必要。又被告係於值班時未善盡職責執行職務
      ，而逕自在二樓睡覺，另一值班之葉博美巡房時因無法同時顧及其他房間老人
      動靜，致未查覺蘇楊寶珠離開寢室至屋外遊走、攀牆，因而摔落致死等情，已
      如前述，被告既於值班執行職務時睡覺，疏懈怠職而未執行職務，又豈可謂其
      已極力避免意外發生而不可得，辯護人執此援引刑法期待不可能理論欲為被告
      無罪辯護，亦難採認。況由上揭服務人員羅碧雲之陳述可知，蘇楊寶珠生前於
      該養護中心即有翻牆紀錄，然為何當時未發生傷亡之危害，當係當時執乙之服
      務人員及時查覺而予以防止之故，顯見該危險並非不可避免其發生，倘被告於
      案發當晚確實執行職務，未至二樓睡覺，應當亦可適時查覺蘇楊寶珠之動靜，
      將其帶回屋內注意看護，即可避免死亡之發生，故辯護人另謂本案意外之發生
      純屬偶然，依當時之客觀狀況任何人皆無法防範，認與被告執行職務之疏失無
      相當因果關係等語，亦無可憑採。
（四）綜上所述，本件事證已臻明確，被告業務過失致死犯行，洵堪認定。
二、查被告係高雄縣私立圓山老人養護中心之主任，擔任該養護中心老人日常照顧養
    護職務，為從事業務之人，其於夜間值班執行職務時因疏忽致人於死，核其所為
    ，係犯刑法第二百七十六條第二項之業務過失致死罪。
三、原審予以被告論罪科刑，固非無見，惟查民事和解，賠償告訴人損害，乃屬犯罪
    後之態度，得為量刑審酌之參考，本件原判決以被告迄今未與死者家屬和解或允
    予賠償，犯後態度不佳而量刑，惟查被告於本院審理前已與死者家屬達成和解，
    賠償新台幣九十萬元，先付四十二萬元一節，為告訴人丙○○陳明，並有和解筆
    錄可按，被告復於本院審理中，當庭將餘款四十八萬元付予告訴人收執，告訴人
    亦當庭表示不願追究，有筆錄足按，此被告犯罪後之態度，原判決未及斟酌，容
    有未合。被告上訴意旨，執此指摘原判決不當，為有理由，自應由本院將原判決
    撤銷。審酌被告夜間值班睡覺，未善盡職守，因而未能察覺告訴人之母離開寢室
    至屋外遊走、攀牆，致其摔落斜坡死亡，執行職務顯有疏失，所造成之損害，犯
    後已與死者家屬和解予以賠償，態度良好，及檢察官於本院審理中具體求刑六月
    並求為緩刑宣告等一切情狀，爰量處有期徒刑六月，並諭知易科罰金之折算標準
    。又被告前未曾受有期徒刑以上刑之宣告，有本院被告全國前案紀錄表可按，其
    事後已坦承犯行，深具悔意，並已與告訴人和解，賠償告訴人九十萬元，並已付
    清，已如前述，被告經此刑之宣告後，應知警惕而無再犯之虞，本院因認暫不執
    行其刑為當，爰併予以宣告緩刑二年，用啟自新。
據上論結，應依刑事訴訟法第三百六十九條第一項前段、第三百六十四條、第二百九
十九條第一項前段，刑法第二百七十六條第二項、第四十一條第一項、第七十四條第
一款，罰金罰鍰提高標準條例第一條前段、第二條，判決如主文。
本案經檢察官張金塗到庭執行職務。
中      華      民      國    九十三    年      九      月     十六     日
                              臺灣高等法院高雄分院刑事第七庭
                                  審判長法官  李春昌
                                        法官  陳明富
                                        法官  莊飛宗
右正本證明與原本無異。
如不服本判決應於收受本判決後十日內向本院提出上訴書狀，其未述上訴理由者，
並得於提起上訴後十日內向本院補提理由書狀（均須按他造當事人之人數附繕本)「
切勿逕送上級法院」。
                                      書記官  葉淑華
中    華    民    國      九十三      年      九      月      二十     日
附錄本判決論罪之法條
刑法第二百七十六條：
因過失致人於死者，處二年以下有期徒刑、拘役或二千元以下罰金。
從事業務之人，因業務上之過失犯前項之罪者，處五年以下有期徒刑或拘役，得併科
三千元以下罰金。
